---
title: "Pääkomponenttianalyysin ja kmeans-ryhmittelyn soveltaminen suuridimensionaaliseen aineistoon"
subtitle: "Harjoitustyö opintojaksolle DATA.STAT.450 Monimuuttujamenetelmät"
author: Ellinoora Vikman
output:
  pdf_document: default
  html_document: default
date: "03.03.2023"
bibliography: #references.bib
biblio-style: "apalike"
link-citations: true
lang: fi
editor_options: 
  markdown: 
    wrap: 72
---

```{r setup, include=FALSE}
knitr::opts_chunk$set(echo = TRUE)
```

# Sisällysluettelo

1.  [Johdanto](#johdanto)
2.  [Datan esittely](#data)
3.  [Käytetyt menetelmät](#menetelmat)
    1.  [K-means ryhmittely](#kmeans)
    2.  [Pääkomponenttianalyysi](#pca)
4.  [Tulokset ja niiden tulkinta](#tulokset)
    1.  [K-means ryhmittely](#kmeans2)
    2.  [Pääkomponenttianalyysi](#pca2)
5.  [Yhteenveto](#yhteenveto)

## Johdanto <a name="johdanto"></a> {#johdanto}

Tässä työssä sovelletaan kahta yleisesti tunnettua
monimuuttuja-analyysiä aineistoon, joka on peräisin julkisesta
koneoppimiseen käytetystä repositoriosta. Tarkoituksena on selvittää
saadaanko pääkomponenttianalyysillä vähennettyä datan
dimensionaalisuutta luotettavasti ja toisaalta k-means ryhmittelyllä
jaoteltua dataa selkeisiin kokonaisuuksiin.

## Datan esittely <a name="data"></a>

Aineistona on datasetti korkeakouluopiskelijoiden koulumenestyksestä,
joka on peräisin avoimesta ML-repositoriosta [1]. Datassa on 33
attribuuttia ja eri opiskelijoita 145. Attribuutteina ovat mm.
opiskelijan ikä, sukupuoli, aiemmin käydyn lukion tyyppi, stipendin
tyyppi, työskenteleekö ohessa ja onko liikunnallista aktiivisuutta.

Attribuutit 1-10 ovat henkilökohtaisia tietoja, 11-16 perheeseen
liittyviä tietoja ja loput koulutukseen liittyviä tietoja.
Yksityiskohtaisemmin attribuutit on avattu alla.

Student ID - opiskelijan tunnus

1 - Opiskelijan ikä (1: 18-21, 2: 22-25, 3: yli 26)

2 - Opiskelijan sukupuoli (1: nainen, 2: mies)

3 - Lukion tyyppi, josta opiskelija on valmistunut (1: yksityinen, 2:
valtion, 3: muu)

4 - Stipendin tyyppi (1: Ei mitään, 2: 25%, 3: 50%, 5: 75%, 6: Täysi)

5 - Töitä opiskelun ohessa (1: Kyllä, 2: Ei)

6 - Säännöllistä taiteellista tai liikunnallista aktiivisuutta (1:
Kyllä, 2: Ei)

7 - Kumppania (1: Kyllä, 2: Ei)

8 - Kokonaispalkka, jos saatavilla (1: USD 135-200, 2: USD 201-270, 3:
USD 271-340, 4: USD 341-410, 5: above 410)

9 - Kulkeutuminen yliopistolle (1: Linja-auto, 2: Oma auto/taksi, 3:
Polkypyörä, 4: Muu)

10 - Asumistyyppi Kyproksella (1: Vuokra, 2: Asuntola, 3: Perheen koti,
4: Muu)

11 - Äidin koulutus (1: Ala-aste, 2: Ylä-aste, 3: Lukio, 4: Yliopisto,
5: Muu)

12 - Isän koulutus (1: Ala-aste, 2: Ylä-aste, 3: Lukio, 4: Yliopisto, 5:
Muu)

13 - Sisarusten lukumäärä, jos saatavilla (1: 1, 2:, 2, 3: 3, 4: 4, 5: 5
yli)

14 - Vanhempien status (1: Naimisissa, 2: Eronneet, 3: Kuollut - toinen
tai molemmat)

15 - Äidin työllisyys (1: Eläke, 2: Kotiäiti, 3: Valtion virkamies, 4:
Yksityisen sektorin työntekijä, 5: Yrittäjä, 6: Muu)

16 - Isän työllisyys (1: Eläke, 2: Valtion virkamies, 3: Yksityisen
sektorin työntekijä, 4: Yrittäjä, 5: Muu)

17 - Viikkotyäaika (1: Ei mitään, 2: \< 5h, 3: 6-10h, 4: 11-20h, 5:
\>20h)

18 - Lukemistaajuus (non-scientific books/journals) (1: Ei mitään, 2:
Joskus, 3: Usein)

19 - Lukemistaajuus (scientific books/journals) (1: Ei mitään, 2:
Joskus, 3: Usein)

20 - Osallistuminen seminaareihin/konferensseihin (1: Kyllä, 2: Ei)

21 - Omien projektien tai harrastusten vaikutus menestykseen (1:
Positiivinen, 2: Negatiivinen 3: Neutraali)

22 - Oppitunneille osallistuminen (1: Aina, 2: Joskus, 3: Ei koskaan)

23 - Valmistautuminen välikokeisiin 1 (1: Yksin, 2: Kavereiden kanssa,
3: Ei saatavilla)

24 - Valmistautuminen välikokeisiin 2 (1: Päivä ennen koetta, 2:
Säännöllisesti jakson aikana, 3: Ei koskaan)

25 - Muistiinpanojen tekeminen oppintunneilla (1: Ei koskaan, 2: Joskus,
3: Aina)

26 - Kuunteleminen oppitunneilla (1: Ei koskaan, 2: Joskus, 3: Aina)

27 - Keskustelu lisää kiinnostusta ja menestystä kurssilla (1: Ei
koskaan, 2: Joskus, 3: Aina)

28 - Flipatut oppitunnit (1: Hyödyttömiä, 2: Hyödyllisiä. 3: Ei
saatavilla)

29 - Tutkinnon arvosanojen kumulatiivinen keskiarvo (/4.00): (1: \<2.00,
2: 2.00-2.49, 3: 2.50-2.99, 4: 3.00-3.49, 5: above 3.49)

30 - Tutkinnon odotettu arvosanojen kumulatiivinen keskiarvo (/4.00):
(1: \<2.00, 2: 2.00-2.49, 3: 2.50-2.99, 4: 3.00-3.49, 5: above 3.49)

31 - Kurssin tunnus

32 - Arvosana (0: Hylätty, 1: DD, 2: DC, 3: CC, 4: CB, 5: BB, 6: BA, 7:
AA)

Alla on histogrammit, jokaisen muuttujan suhteesta koulumenestykseen
(arvosanoihin).

```{r}
rm(list = ls())
# Multiple plot function
#
# ggplot objects can be passed in ..., or to plotlist (as a list of ggplot objects)
# - cols:   Number of columns in layout
# - layout: A matrix specifying the layout. If present, 'cols' is ignored.
#
# If the layout is something like matrix(c(1,2,3,3), nrow=2, byrow=TRUE),
# then plot 1 will go in the upper left, 2 will go in the upper right, and
# 3 will go all the way across the bottom.
#
multiplot <- function(..., plotlist=NULL, file, cols=1, layout=NULL) {
  library(grid)

  # Make a list from the ... arguments and plotlist
  plots <- c(list(...), plotlist)

  numPlots = length(plots)

  # If layout is NULL, then use 'cols' to determine layout
  if (is.null(layout)) {
    # Make the panel
    # ncol: Number of columns of plots
    # nrow: Number of rows needed, calculated from # of cols
    layout <- matrix(seq(1, cols * ceiling(numPlots/cols)),
                    ncol = cols, nrow = ceiling(numPlots/cols))
  }

 if (numPlots==1) {
    print(plots[[1]])

  } else {
    # Set up the page
    grid.newpage()
    pushViewport(viewport(layout = grid.layout(nrow(layout), ncol(layout))))

    # Make each plot, in the correct location
    for (i in 1:numPlots) {
      # Get the i,j matrix positions of the regions that contain this subplot
      matchidx <- as.data.frame(which(layout == i, arr.ind = TRUE))

      print(plots[[i]], vp = viewport(layout.pos.row = matchidx$row,
                                      layout.pos.col = matchidx$col))
    }
  }
}

library(data.table)
library(ggplot2)
library(gridExtra)

student_data <- fread("DATA.csv", header = TRUE)
dim(student_data)
student_data <- student_data[1:145, 2:33]

student_data
means = NULL
vars = NULL
modes = NULL
medians = NULL
# Let's calculate variable means
for (i in 1:31) {
  colnames(student_data)[i] <- "y"
  means[i] <- mean(student_data$y)
  vars[i] <- var(student_data$y)
  modes[i] <- mode(student_data$y)
  medians[i] <- median(student_data$y)
  colnames(student_data)[i] <- i
}

modes
medians
means
vars

# Plotting all the variables towards course grade ((0: Fail, 1: DD, 2: DC, 3: CC, 4: CB, 5: BB, 6: BA, 7: AA)
# Course grade here reflects the success of the student at certain course

# regular artistic or sports activity (1: Yes, 2: No) 

# colnames(student_data)[6] <- "activity"
plots <- NULL
myplots <- list()
for (i in 1:31) {
  colnames(student_data)[i] <- "y"
  student_data$y <- as.factor(student_data$y)
  ggp <- ggplot(student_data,
         aes(x = GRADE, color = y, fill= y)) +
  geom_histogram(position = "dodge", bins = 20, alpha = 1) +
  labs(title = paste("Histogram of variable ", i, " towards grade counts"))
  colnames(student_data)[i] <- i
  myplots[[i]] <- ggp
}

multiplot(plotlist = myplots[1:4], cols = 2)
multiplot(plotlist = myplots[5:8], cols = 2)
multiplot(plotlist = myplots[9:12], cols = 2)
multiplot(plotlist = myplots[13:16], cols = 2)
multiplot(plotlist = myplots[17:20], cols = 2)
multiplot(plotlist = myplots[21:24], cols = 2)
multiplot(plotlist = myplots[25:28], cols = 2)
multiplot(plotlist = myplots[29:31], cols = 2)
```

Histogrammeista löydetään mielenkiintoinen suhde isän työllistymistavan
ja opiskelijoiden arvosanojen välillä. Selkeästi menestyneimpiä ovat ne
opiskelijat, joiden isä työskentelee joko valtion virkamiehenä tai
jonain muuna.

Lisäksi merkittäviltä menestykseen vaikuttavilta muutujilta näyttävät
opiskelijan sukupuoli ja ikä. Katsotaan löydetäänkö näiden kolmen
muuttujan ja arvosanojen välillä korrelaatiota.

```{r}
# Loading data
rm(list = ls())
library(data.table)

data <- fread("DATA.csv", header = TRUE)

data <- data[1:145, 2:33]
```

```{r}
# 18, 20, 21, 29, 30
cor(data[1:145, 1], data[1:145, 32])
cor(data[1:145, 2], data[1:145, 32])
cor(data[1:145, 16], data[1:145, 32])
cor(data[1:145, 19], data[1:145, 32])
```

Huomataan, että opiskelijan sukupuolen ja arvosanan välillä on
kohtalainen korrelaatio, mutta iän ja arvosanojen tai opiskelijan isän
työllisyyden ja arvosanojen väliset korrelaatiot ovat selkeästi
heikompia. Voidaan todeta, että opiskelijan sukupuolella on tämän
tutkimusaineiston perusteella vaikutusta opiskelijan koulumenestykseen.
Tutkitaan seuraavaksi korrelaatiota opiskelijan sukupuolen ja isän
työllisyyden välillä

```{r}
cor(data[1:145, 1], data[1:145, 16])
```

Sukupuolen ja iän välillä on pieni korrelaatio, mutta ei niin
merkittävä, että voitaisi tehdä mitään johtopäätöksiä. Tutkitaan
seuraavaksi korrelaatiota sukupuolen ja isän työpaikan välillä.

```{r}
cor(data[1:145, 2], data[1:145, 16])
```

Kokeilemalla havaitaan, joidenkin muiden muuttujien ja arvosanojen
välillä melko merkittävää korrelaatiota. Näitä koulumenestykseen
vaikuttavia muuttujia ovat muuttujat 18, 20, 21, 29, 30. Lasketaan
näiden ja arvosanojen väliset korrelaatiot.

```{r}
print("Lukemistaajuus 1:")
print(cor(data[1:145, 18], data[1:145, 32]))
print("Osallistuminen seminaareihin/konferensseihin:")
cor(data[1:145, 20], data[1:145, 32])
print("Omien projektien tai harrastusten vaikutus menestykseen: ")
cor(data[1:145, 21], data[1:145, 32])
print("Tutkinnon arvosanojen kumulatiivinen keskiarvo:")
cor(data[1:145, 29], data[1:145, 32])
print("Tutkinnon odotettu arvosanojen kumulatiivinen keskiarvo:")
cor(data[1:145, 30], data[1:145, 32])
```

## Käytetyt menetelmät <a name="menetelmat"></a>

Tässä osiossa selitetään lyhyesti käytetyt menetelmät ja teoriat niiden
taustalla.

### K-means ryhmittely <a name="kmeans"></a>

K-means ryhmittely on alunperin singaalinkäsittelyssä käytetty metodi,
joka pyrkii ryhmittelemään datan eri pisteet k ryhmään. Metodi jakaa
jokaisen datapisteen sitä lähimpänä olevaan "klusteri-keskukseen".
Klusteri-keskukset taas sijoitetaan dataan niin, että ne ovat
keskimäärin mahdollisimman lähellä datapisteitä. Tavoitteena on siis
minimoida seuraava summalauseke:

$\sum_i min(dist(d_i, c_j)^2)$

Klusteroinnissa pyritään siis jakamaan datapisteet ryhmiin niiden
samankaltaisuuden perusteella, jolloin voidaan tehdä johtopäätöksiä
datan jakautumisesta. [3]

### Pääkomponenttianalyysi <a name="pca"></a>

Pääkomponenttianalyysi pyritään vähentämään datan dimensionaalisuutta,
jotta sitä olisi helpompi tarkastella ja analysoida. Menetelmä on
erityisen hyödyllinen sellaisille aineistoilla, joissa dimensioita on
enemmän kuin 3. Metodilla pyritään luomaan aineiston muuttujien tilalle
kokonaan uudet muuttujat aiempien muuttujien lineaarikombinaatioina.
Näin datasta ei häviä tietoa, se vain muuttaa muotoaan. Nämä uudet
muuttujat eli "pääkomponentit" muodostetaan siten, etttä ensimmäinen
pääkomponentti selittää suurimman osan datan varianssista, toinen
pääkomponentti toiseksi suurimman osan datan varianssista ja niin
edelleen. Seuraava pääkomponentti muodostetaan kuitenkin siten, että se
on ortogonaalinen edellisten pääkomponenttien kanssa. Seuraavaksi
kuvaamme menetelmän matemaattisesti. [2]

Ensimmäinen pääkomponentti saadaan alkuperäisten muuttujien
lineaarikombinaationa

$$
y_1 = a_{11}x_1+a_{12}x_2+ ... + a_{1p}x_p = a_1'x,
$$

jolle $Var(y_1)$ on suurin ja siten, että $a_1'a = 1$.

Samoin toinen pääkomponentti saadaan lineaarikombinaationa

$$
y_2 = a_{21}x_1+a_{22}x_2+ ... + a_{2p}x_p = a_2'x
$$

siten, että $y_1$ ja $y_2$ ovat korreloimattomia keskenään ja $Var(y_2)$
on suurin mahdollinen.

Edellisten tavoin j:dennes pääkomponentti saadaan lineaarinkombinaationa

$$
y_j = a_{j1}x_1+a_{j2}x_2+ ... + a_{jp}x_p = a_j'x,
$$

jolle $Var(y_j)$ on suurin mahdollinen siten, että $a_j'a_j = 1$ ja
$a_j'a_i = 0, (i<j)$. [2]

## Tulokset ja niiden tulkinta <a name="tulokset"></a>

Tässä osiossa suoritetaan halutut menetelmät aineistolle ja pyritään
tulkitsemaan niitä.

### K-means ryhmittely <a name="kmeans2"></a>

```{r}
km <- kmeans(data, 5)
km$centers
library(cluster)
clusplot(data, km$cluster, color=TRUE, shade=TRUE,
labels=2, lines=0)
```

Huomataan, että ryhmät menevät suurelta osin päällekkäin, eikä ainakaan
5 ryhmän ryhmittelyanalyysi selitä dataa kovinkaan luotettavasti. Emme
voi vetää tämän menetelmän pohjalta yhteyksiä datapisteiden välille.

### Pääkomponenttianalyysi <a name="pca2"></a>

Tehdään opiskelijoiden koulumenestyaineistoon pääkomponenttianalyysi
r-kielen prcomp-funktiolla.

```{r}
library(factoextra)
dim(data)
students.pca <- prcomp(data, center = TRUE, scale = TRUE, rank = 7)
print(students.pca)
fviz_eig(students.pca)

plot(students.pca, type='l')
summary(students.pca)
students.pca$x[1:31,1:3]
loadings(students.pca)

summary(students.pca)
biplot(students.pca, scale = 0)
```

Yllä olevasta kuvaajasta nähdään, että mikään pääkomponeista ei selitä
aineiston varianssia mitenkään ylivertaisesti, vaan osuus laskee
tasaisesti ensimmäisestä pääkomponenetista viimeiseen. Kuvaajasta
nähdään, ettei pääkomponenttianalyysi ole kovin hyvä menetelmä kyseisen
datan analysointiin, sillä emme saa kovin hyvin perustein vähennettyä
datan dimensionaalisuutta. Piirretään kuitenkin vielä kuvaaja kahden
ensimmäisen pääkomponentin välille.

```{r}
fviz_pca_ind(students.pca,
             col.ind = "cos2", # Color by the quality of representation
             gradient.cols = c("#00AFBB", "#E7B800", "#FC4E07"),
             repel = TRUE     # Avoid text overlapping
             )
```

Yllä olevasta kuvaajasta nähdään selvästi, että kaksi ensimmäistä
pääkomponenttia eivät selitä aineistoa kovinkaan luotettavasti.

## Yhteenveto <a name="yhteenveto"></a> {#yhteenveto}

Yhteenvetona nämä kaksi käytettyä menetelmää antoivat melko heikkoja
tuloksia. Pääkomponenttianalyysistä emme löytäneet komponentteja, jotka
selittäisivät erityisen suuren osan datasta, eikä myöskään
ryhmittelyanalyysi saanut datapisteitä jaoteltua kovinkaan selkeisiin
ryhmiin. Voimme ehkä todeta, että data koostui lopulta suhteellisen
samankaltaisista opiskelijoista, eikä mikään yksittäinen tekijä
vaikuttanut erityisen paljoa opiskelijoiden koulumenestykseen. Toisaalta
näitä tuloksia ei voi ottaa kovinkaan vakavasti senkään vuoksi, että
datapisteiden määrä oli hyvin pieni, vain 145 tapausta.

# Lähteet

[1][UCI Machine Learning
Repository](<https://archive.ics.uci.edu/ml/datasets/Higher+Education+Students+Performance+Evaluation+Dataset>)

[2] [Kurssin Multivariate Analysis -
opintomoniste](https://moodle.tuni.fi/pluginfile.php/2952679/mod_resource/content/1/MA2-2021.pdf)

[3] Kristina P. Sinaga ja Min-Shen Yang, Unsupervised K-Means Clustering
Algorithm, 2020
